【裁判字號】    98,上易,544
【裁判日期】    981008
【裁判案由】    家暴傷害
【裁判全文】
臺灣高等法院臺南分院刑事判決         98年度上易字第544號
上  訴  人
即  被  告  甲○○
上列上訴人因家暴傷害案件，不服臺灣臺南地方法院98年度易字
第645號中華民國98年6月25日第一審判決（起訴案號：臺灣臺南
地方法院檢察署98年度偵緝字第248號），提起上訴，本院判決
如下：
    主  文
上訴駁回。
    事  實
一、甲○○與乙○○係曾為同居之男女朋友，2人間具有家庭暴
    力防治法第3條第2款所定之家庭成員關係。甲○○自民國97
    年11月27日下午1時許，至翌日凌晨零時許，在臺南縣新營
    市○○街25號，因細故與乙○○發生爭執，竟基於傷害乙○
    ○身體之犯意，接續2次出手毆打乙○○，致乙○○臉、頭
    皮、頸挫傷及上肢、下肢多處擦挫傷、抓傷併皮下瘀傷等。
二、案經乙○○訴由臺南縣警察局新營分局報請臺灣臺南地方法
    院檢察署檢察官偵查起訴。
    理  由
一、證據能力方面：按被告以外之人於審判外之陳述，雖不符傳
    聞證據得為證據之例外規定，而經當事人於審判程序同意作
    為證據，法院審酌該言詞陳述或書面陳述作成時之情況，認
    為適當者，亦得為證據。當事人、代理人或辯護人於法院調
    查證據時，知有第159條第1項不得為證據之情形，而未於言
    詞辯論終結前聲明異議，視為有前項之同意，刑事訴訟法第
    159條之5定有明文。本案認定事實所引用之供述證據，經本
    院於審理時提示檢察官、被告均表示無意見，迄於言詞辯論
    終結前亦未聲明異議，視為同意作為證據，本院審酌該證據
    之取得過程並無瑕疵，與本案待證事實間復具有相當之關聯
    性，自得採為證據。
二、實體認定方面：
  (一)訊據被告固坦承於上揭時、地，與乙○○同處一室，因故起
    爭執而與乙○○拉扯，並拿水潑乙○○，乙○○因而受有臉
    、頭皮、頸挫傷及上肢、下肢多處擦挫傷、抓傷併皮下瘀傷
    等情，惟否認有傷害犯行，辯稱：乙○○有吃安眠藥習慣，
    當天乙○○拿衣架往自己脖子套，作勢要自殺，伊僅扯開乙
    ○○套在脖子上之衣架，造成乙○○臉部、頭皮及頸部受有
    挫傷，伊並未有傷害乙○○之故意；嗣乙○○穿著睡衣欲離
    開，伊為阻止乙○○著睡衣外出，遭乙○○持煙灰缸打傷，
    伊為反抗並奪下煙灰缸，致乙○○上、下肢挫傷、抓傷併皮
    下瘀傷，此為正當防衛之行為，應阻卻違法云云。
  (二)本案上開犯罪事實，業據告訴人乙○○於原審具結證述：「
    …（97年11月27日、28日有無去過新營市○○街25號？）…
    當天拿完衣服，被告一直拖延時間，我說我想離開，但被告
    不讓我離開，所以被告就對我拳打腳踢。當天下午1時，被
    告對我拳打腳踢，我跑出去，他就將我抓回來，並將我丟到
    床上，對我拳打腳踢，並對我潑水，當時我身上多處受傷，
    包括頸部、臉及四肢。（97年11月28日凌晨零點，被告是否
    又毆打你？）被告與我從下午1時僵持至凌晨，直至我報案
    。…我不知道前後被毆打幾次，當時我只想離開現場。當天
    被告限制我的行為，不讓我離開，但我只想離開…。（被告
    陳稱，當時你情緒失控，那衣架套住自己頭，被告怕你自殺
    ，過去要將衣架拿下，不是要毆打你？）我服用安眠藥已有
    好幾年。我沒有拿衣架套住自己，我只想逃離現場。被告說
    謊。被告為何不讓我離開該處。當時是有車子可以讓我回台
    北，為何不讓我回家。案發後，是警察帶我去驗傷的。我不
    知道被告為何要我留在該處。」（原審卷第31-32頁）等語
    綦詳，且告訴人於案發後即由員警陪同到行院衛生署新營醫
    院急診，而受有前揭傷害，亦有該醫院之急診病歷及護理記
    錄在卷可憑（本院卷第83頁），且告訴人所受傷勢亦與告訴
    人指訴情節大致相符，並有行政院衛生署新營醫院診斷證明
    書1份附卷（警(一)卷第6頁）可稽，是告訴人係遭被告毆打致
    受有傷害之事實，堪以認定。
  (三)至被告辯稱：其為防止告訴人自殺，而扯開告訴人套在脖子
    上之衣架，造成乙○○臉部、頭皮及頸部受有挫傷，且為阻
    止告訴人穿著睡衣離開，遭告訴人持煙灰缸打傷，其為反抗
    並奪下煙灰缸，致乙○○上、下肢挫傷、抓傷併皮下瘀傷，
    此為正當防衛之行為，應阻卻違法云云。惟被告若僅係扯開
    告訴人脖子上之衣架，告訴人所受之傷勢應僅在頸部，而不
    會造成臉、頭皮之挫傷（鼻樑左側、頭頂部頭皮）；且被告
    若僅係欲奪下告訴人手中之煙灰缸，告訴人之下肢又怎會受
    有多處之抓、挫、瘀傷（參照急診病歷之重要體檢發現）？
    是由告訴人受傷之部位判斷，被告應係出於積極之攻擊意思
    甚明，與「欲阻止告訴人自殺、正當防衛」無涉，故縱被告
    有欲阻止告訴人自殺及防衛自身受傷之情，始出於積極傷害
    之意思且出手傷害告訴人，因其傷害告訴人之部位及傷勢已
    屬過當，故告訴人指訴被告係出於傷害之故意造成其受有前
    揭傷勢，應堪採信。
  (四)況按正當防衛必須對於現在不法之侵害，始足當之，侵害業
    已過去，或無從分別何方為不法侵害之互毆行為，均不得主
    張防衛權，而互毆係屬多數動作構成單純一罪，而互為攻擊
    之傷害行為，縱令一方先行出手，還擊之一方，在客觀上苟
    非單純對於現在不法之侵害為必要排除之反擊行為，因其本
    即有傷害之犯意存在，自無主張防衛權之餘地（最高法院96
    年度台上字第3526號判決參照）。本案縱因被告欲阻止告訴
    人傷害而奪下煙灰缸，然被告若單純為排除行為，僅需奪下
    即可，然被告卻捨此不為，另造成告訴人下肢受有傷害，顯
    見被告之傷害行為並非單純之排除行為，是被告辯稱其係基
    於正當防衛云云，亦難憑採。
  (五)又按認定犯罪事實所憑之證據，並不以直接證據為限，即綜
    合各種間接證據，本於推理作用，為認定犯罪事實之基礎，
    如無違背一般經驗法則，尚非法所不許（最高法院44年台上
    字第702號判例參照）。綜上，告訴人與被告爭執中，發生
    肢體衝突，而告訴人指訴遭被告傷害情節，核與前開診斷證
    明書、急診病歷之記載相符，就其所述受傷當時情節，亦無
    違背一般經驗法則，足堪信實，被告否認傷害，為無可採，
    其犯行堪予認定。
三、按家庭暴力防治法所稱家庭暴力，係指家庭成員間實施身體
    或精神上不法侵害之行為；所稱家庭暴力罪，係指家庭成員
    間故意實施家庭暴力行為而成立其他法律所規定之犯罪，家
    庭暴力防治法第2條第1項、第2項分別定有明文。查被告與
    告訴人曾係同居關係，此經被告陳述在卷，是2人具有家庭
    暴力防治法第3條第4款所稱家庭成員關係。核被告傷害告訴
    人之犯行，係犯刑法第277條第1項之傷害罪。被告所犯刑法
    第277條第1項之傷害罪，亦係屬家庭暴力罪，惟因家庭暴力
    防治法並無特別刑罰之規定，仍應論以刑法第277條第1項之
    傷害罪。被告於前揭時間及空間相當密接之情形下，接續二
    次傷害乙○○，係基於同一之犯意所為，屬於接續犯，應論
    以一罪。起訴書記載應分論併罰，尚有未合，業經原審到庭
    公訴檢察官當庭更正為接續犯，應論以一罪，附此敘明。
四、原審以被告罪證明確，因予適用刑法第第277條第1項、第41
    條第1項前段，刑法施行法第1條之1之規定，並審酌被告有
    違反槍砲彈藥刀械管制條例、傷害、公共危險等前科，犯本
    罪之動機、手段、乙○○所受傷勢，迄今尚未與乙○○達成
    和解，及犯罪後態度等一切情狀，量處拘役50日，並諭知易
    科罰金之折算標準。本院經核原判決上開認事用法，俱無不
    當，量刑亦堪認妥適。被告上訴意旨否認犯罪，指摘原判決
    事實認定錯誤，依前所述，為無理由，應予駁回。
據上論結，應依刑事訴訟法第368條，判決如主文。
本案經檢察官邱克斌到庭執行職務。
中    華    民    國    98    年    10    月    8     日
                  刑事第二庭  審判長法  官   葉居正
                                    法  官   陳欽賢
                                    法  官   洪碧雀
以上正本證明與原本無異。
不得上訴。
                                    書記官   魏芝雯
中    華    民    國    98    年    10    月    9     日
附錄法條：
中華民國刑法第277條
（普通傷害罪）
傷害人之身體或健康者，處3年以下有期徒刑、拘役或1千元以下
罰金。
犯前項之罪因而致人於死者，處無期徒刑或7年以上有期徒刑；
致重傷者，處3年以上10年以下有期徒刑。


司法院資訊處製作；財團法人民間司法改革基金會備份。
